【裁判字號】    97,易,2308
【裁判日期】    971230
【裁判案由】    竊盜
【裁判全文】
臺灣臺北地方法院刑事判決              97年度易字第2308號
公  訴  人  臺灣臺北地方法院檢察署檢察官
被      告  乙○○
輔  佐  人  甲○○
即被告之母
上列被告因竊盜案件，經檢察官提起公訴（九十七年度偵字第一
三九九一號），本院判決如下：
    主  文
乙○○無罪。
    理  由
一、公訴意旨略以：被告乙○○意圖為自己不法之所有，於民國
    九十七年六月十七日上午六時許，在臺北縣深坑鄉○○街九
    三號之全家便利商店內，趁他人不注意之時，徒手竊取保齡
    球玩具三袋、雨傘五把、玩具陀螺一個、環保輕便傘一把、
    玩具乒乓球拍一組及玩具槌子一把等物品，價值共計新臺幣
    二千零三十七元，得手後欲離去時，為店員楊婷發覺，隨
    即報警處理，因認被告涉犯刑法第三百二十條第一項之竊盜
    罪嫌。
二、按被告因智能障礙無法為完全之陳述，於審判中未經選任辯
    護人者，審判長應指定公設辯護人或律師為其辯護，刑事訴
    訟法第三十一條第一項固有明文。查被告雖因患有精神分裂
    症而有智能障礙（容後詳述），然被告自九十三年間病發以
    來，均固定前往精神科就診等情，業經輔佐人即被告之母甲
    ○○於本院審理中陳述明確，又被告於本院審理時，對於本
    院所訊問關於年籍資料、起訴犯罪事實，及告知刑事訴訟法
    上所享有之三項權利時，在表達及回答問題之理解上尚無障
    礙，且表示其精神狀況可完全陳述等情觀之，足認被告於本
    院審判時之精神狀態已獲得控制，並由輔佐人甲○○陪同到
    庭，且能自為完全之陳述，故不再指定公設辯護人為其辯護
    ，合先敘明。
三、按不能證明被告犯罪或其行為不罰者，應諭知無罪之判決。
    復按行為時因精神障礙或其他心智缺陷，致不能辨識其行為
    違法或欠缺依其辨識而行為之能力者，不罰，刑法第十九條
    第一項亦規定甚明。而行為時精神有無障礙或其他心智缺陷
    情形，乃屬醫學上精神病科之專門學問，應由專門精神病醫
    學研究之人予以診查鑑定，方足斷定。
四、訊據被告矢口否認涉有前揭竊盜犯行，辯稱：伊當天有去該
    便利商店，但店員與伊為親戚，前揭物品是店員要伊拿走云
    云。經查：
  (一)上揭犯罪事實，業據證人楊婷於警詢中指訴綦詳，並有搜
    索扣押筆錄、扣押物品目錄表、贓物認領保管單各一件、現
    場及監視器翻拍照片十四張附卷可稽，堪信被告確有於前揭
    時地行竊之事實。
  (二)惟被告患有中度精神障礙，此有中華民國身心障礙手冊影本
    一紙附卷可稽。而其因患有精神疾病，長期在臺北市立聯合
    醫院松德院區（以下簡稱「松德醫院」）及行政院衛生署八
    里療養院（以下簡稱「八里療養院」）接受治療，此有松德
    醫院九十七年八月二十九日北市醫松字第０九七三二九０五
    五００號函所附病歷資料一件及八里療養院九十七年九月九
    日八療社區字第０九七０００五二一五號函所附病歷資料各
    一件附卷供參。又本院依職權委請八里療養院就被告行為時
    之精神狀況進行鑑定，該院函覆稱：被告鑑定當時，外表整
    潔，意識清醒，注意力集中，態度合作但有戒心，表情侷促
    ，情緒平穩，言語無法切題連貫，思考易阻斷，有明顯被害
    及關係妄想、聽幻覺，判斷力差，抽象思考不佳，定向感、
    記憶力及計算能力正常，無病識感，經診斷後患有精神分裂
    症，慢性併有急性發作，但因自九十七年二月起即未再就診
    ，至九十七年六月案發時已近四個月未治療，其病症逐漸惡
    化，終於導致極度嚴重之妄想及幻覺症狀，由行為時之精神
    鑑定可知，被告當時之精神狀態，已遭病情影響以致大幅減
    損其認知判斷與行為控制之能力，殆無刑事責任能力，此有
    該院九十七年十一月二十七日八療社區字第０九七０００六
    ０三二號精神鑑定報告書一件在卷可佐。參諸被告於本院直
    接審理時陳稱：店員是伊之親戚，東西是店員要求伊拿走，
    店員姓楊也戴眼鏡都一樣等語（見本院卷第九０頁背面），
    可見其陳述毫無邏輯章法，確有精神障礙之情形。是綜合上
    開精神鑑定報告與被告之言行表徵與精神狀態，足認被告於
    行為時對外界事務全然缺乏知覺理會及判斷作用，不能辨識
    行為違法，並且欠缺依其辨識而行為之能力，揆諸前揭規定
    ，被告之竊盜行為應屬不罰，依法應諭知無罪之判決。
  (三)末按因刑法第十九條第一項之原因而不罰者，其情狀足認有
    再犯或有危害公共安全之虞時，令入相當處所，施以監護，
    刑法第八十七條第一項定有明文。準此，被告行為時因精神
    障礙或其他心智缺陷，致不能辨識其行為違法或欠缺依其辨
    識而不罰者，如有情狀足認有再犯或有危害公共危險之虞時
    ，應令入相當處所施以監護。惟按保安處分之措施亦含社會
    隔離、拘束身體自由之性質，其限制人民之權利，實與刑罰
    同，本諸法治國家保障人權之原理及刑法之保護作用，其法
    律規定之內容，及法院於適用該法條，決定應否執行特定之
    保安處分時，應受比例原則之規範，使保安處分之宣告，與
    行為人所為行為之嚴重性、行為人所表現之危險性，及對於
    行為人未來行為之期待性相當。經查，被告前無犯罪紀錄，
    素行良好，有臺灣高等法院被告全國前案紀錄表在卷可按。
    而八里療養院之精神鑑定報告係建議被告應於精神科定期追
    蹤治療，此有該精神鑑定報告書一件在卷可佐。參以被告本
    案竊盜行為之嚴重性與危險性非鉅，且依據精神鑑定報告所
    載，被告係因九十七年六月爆發釣魚台衝突事件，被告在電
    視上看見「全家福號」出現，即堅信「全家」就是給其之案
    號，於是在九十七年六月十七日進入住家附近之便利商店行
    竊，向店員表示要拿走「自己的東西」，被告認該物品與其
    日常生活有關連性等情，有精神鑑定報告一件附卷可參，堪
    信應為偶發事件，及輔佐人甲○○於本院審理中陳稱被告將
    按期前往松德醫院進行長期治療等語，並有該院病歷記錄一
    件在卷可憑。是本院認被告既已進入醫療處所進行長期追蹤
    治療，衡情應無再犯或危害公共安全之虞，暫無宣告監護處
    分等保安處分之必要性，故不併予宣告監護處分，附此敘明
    。
據上論斷，應依刑事訴訟法第三百零一條，刑法第十九條第一項
，判決如主文。
本案經檢察官徐則賢到庭執行職務。
中    華    民    國    97    年    12    月    30    日
                  刑事第十三庭法  官  郭顏毓
上正本證明與原本無異。
如不服本判決，應於判決送達後10日內向本院提出上訴狀（應抄
附繕本）。告訴人或被害人如對於本判決不服者，應具備理由請
求檢察官上訴，其上訴期間之計算係以檢察官收受判決正本之日
期為準。
                              書記官 潘文賢
中    華    民    國    97    年    12    月    31    日


司法院資訊處製作；財團法人民間司法改革基金會備份。
